臺灣高等法院臺中分院民事判決　94年度保險上易字第5號
上　訴　人　財團法人汽車交通事故特別補償基金
法定代理人　丙○○
訴訟代理人　乙○○
　　　　　　丁○○
被　上訴人　戊　○
　　　　　　甲○○
前列二人共同
訴訟代理人　黃文玲律師
　　　　　　陳孟萱律師
複　代理人　陳忠儀律師
上列當事人間請求損害賠償事件，上訴人對於民國94年5月6日臺
灣彰化地方法院93年度保險字第25號第一審判決提起上訴，本院
於94年7月12日言詞辯論終結，判決如下：
    主  文
上訴駁回。
第二審訴訟費用由上訴人負擔。
    事實及理由
甲、聲明部分：
一、上訴人方面：求為判決：(一)原判決廢棄。(二)被上訴人戊○或
    甲○○應給付上訴人新台幣（下同）140萬元及自起訴狀繕
    本送達翌日起至清償日止按年息百分之五計算之利息。
二、被上訴人方面：上訴駁回。
乙、陳述及理由部分：
一、上訴人主張：
(一)、被上訴人戊○於民國91年8月5日，駕駛另一被上訴人甲○○
    所有未投保強制汽車責任險之車牌號碼MLG-046號機車，在
    彰化縣員林鎮○○路○段268號前因疏忽而撞及騎乘腳踏車之
    訴外人賴清欽致死，上訴人已依強制汽車責任保險法給付死
    亡補償金新台幣（下同）140萬元予賴清欽之繼承人，被上
    訴人戊○所負之侵權行為損害賠償義務，與被上訴人甲○○
    未依強制汽車責任保險法第4條投保強制汽車責任險，被上
    訴人二人均應負責，且就此賠償義務為不真正連帶債務關係
    ，被上訴人戊○依民法第191條之2規定，須證明其無過失始
    能免責，依道路交通事故調查報告表之現場圖所示，被上訴
    人戊○所騎乘之機車至撞及腳踏車前尚有11.1公尺之刮地痕
    ，故以警方於道路交通事故調查報告表所載之肇事經過似較
    符合現場情形，又依彰化基督教醫院之診斷書記載受害人賴
    清欽有呼吸衰竭之症狀，之後直接引起死亡之原因亦為心肺
    衰竭，故賴清欽之死亡與本件事故有因果關係，台中榮民總
    醫院之鑑定認為本件車禍為賴清欽死亡之一遠因，彰化基督
    教醫院鑑定亦未排除此一關聯性，縱使是被害人特殊體質所
    導致，亦應認定有相當因果關係；另倘若肇事機車已無使用
    ，何以為被上訴人戊○占有使用？難道被上訴人甲○○均不
    知該機車係由何人使用？故聲明求為判決被上訴人戊○或甲
    ○○應給付上訴人140萬元，及自起訴狀繕本送達翌日起至
    清償日止，按年息百分之五計算之利息，其中任一被上訴人
    已履行給付者，其他被上訴人同免其給付義務等語。
(二)、在本院補充陳述：
  (1)所謂相當因果關係，係謂無此行為，雖必不生此種損害，有
    此行為，通常即足生此種損害者，為有相當因果關係；如無
    此行為，必不生此種損害，有此行為，通常亦不生此種損害
    ，即為無相當因果關係：所謂「無此行為，必不生此種損
    害」，係指事實上因果關係而言。本案賴清欽於91年8月5日
    車禍入院治療並經氣管切開手術，後轉入安養中心，而其於
    91年9月5日至同年月12日、91年11月5日至同年月12日，先
    後二次再度住院，財團法人彰化基督教醫院94年3月17日竟
    發函謂：「均獲得病癒出院，可見當時健康情況還良好．．
    」，既已均獲病癒出院，何需於第1次出院後，於不到2個月
    時間又再度入院？又第2次病癒出院後，於2個星期後又再度
    住院，最後在第3次住院（91年11月25日）後約1個星期時間
    即死亡，故上開醫院認為賴清欽健康情況良好，其死亡與第
    1次車禍頭部外傷無直接關係之看法，上訴人持懷疑看法。
    退萬步言，縱使賴清欽果真於該2次出院係病癒出院，但由
    其自車禍後3次住院至死亡來看，具有時間上的接續性，故
    應可認賴清欽之健康是因車禍頭部外傷致健康情況每況愈下
    。綜上述，如無被上訴人戊○騎乘機車撞擊賴清欽，賴清欽
    之健康亦不致於變差，最後也不會死亡，故其死亡與車禍有
    事實上因果關係。
  (2)而「有此行為，通常即足生此種損害」，則是指通常事件發
    展過程所產生者，屬於法律上因果關係之有無。「合理可預
    見」判斷法律上因果關係之有無。「合理可預見」是從損害
    的發生是否在侵害行為所引起之危險範圍內，以及該損害之
    發生是否為事件正常且自然的發展結果，來判定因果關係之
    有無。依「合理可頂見說」判斷，賴清欽因本件車禍導致身
    體健康變差，最後產生死亡結果，該死亡之發生應屬正常且
    自然的發展結果。
  (3)綜上，賴清欽之死亡與本件車禍或有相當因果關係。
二、被上訴人則以：
(一)、本件車禍事故之發生，因被上訴人戊○騎乘車牌ML G-046機
    車，位於賴清欽騎乘腳踏車之右側，兩者同向、約莫併行行
    駛時，詎賴清欽似突受其左側、同向併行汽車之影響，竟右
    向被上訴人戊○倒來，被上訴人戊○閃避不及，騎乘之機車
    向右前傾倒導致受傷，依彰化縣警察局員林分局相關資料顯
    示可知被上訴人戊○遭不詳自小客車撞及右側而倒地滑行，
    賴清欽亦遭該不詳自小客車撞及，並非遭被上訴人戊○撞及
    ，雙方事後已達成和解，表明所受傷害各自處理，不向對方
    有何請求與追訴，上訴人須先舉證被上訴人戊○就本件意外
    事故有何故意過失、責任比例為何，對賴清欽有何損害賠償
    之義務，方能對被上訴人戊○代位求償，被上訴人戊○於本
    件事故並無何過失，且賴清欽於91年9月5日出院，轉入安養
    中心，後再於91年11月25日因「呼吸衰竭、敗血症合併敗血
    性休克、糖尿病、高血壓」症狀住進宏仁醫院，於91年12月
    3日因「直接原因：心肺衰竭、先行原因：敗血性休克」死
    亡。其既已於91年9月5日至同年月12日與同年11月5日至同
    年月12日病癒出院，顯見當時健康情形還良好，至於被害人
    有何特殊體質一節，上訴人並未舉證證明，則其死亡與本件
    事故並無因果關係；另被上訴人甲○○因工作故，自88年8
    月21日出境後即長期滯居中國、數月才返台探親乙次，被上
    訴人甲○○所有車牌MLG-046機車，因已無使用，故自89年
    後即未加入保險，本件事故發生時，被上訴人甲○○正在中
    國，被上訴人戊○使用機車並未得被上訴人甲○○之允許，
    核與強制汽車責任保險法第39條第5項規定：「前四項對汽
    車所有人之規定，於加害人未經汽車所有人允許使用其汽車
    者，不適用之」相當，被上訴人甲○○亦無須負賠償之責任
    ，故聲明求為判決上訴人之訴駁回等語。
(二)、在本院補充陳述：
　(1)本件事故非可歸責於被上訴人戊○，其並無過失：綜觀原審
  　向彰化縣警察局員林分局調閱該事故相關資料，可知該事故
    確如被告戊○所稱：「突然遭到乙部自小客車沿法院街右轉
    中山路二段，．．，車頭撞及腳踏車後方，然後腳踏車就撞
    到我機車，接著自小客車又再撞及我機車右側，致我與腳踏
    車均倒地」云云（詳附卷之員林分局91年8月29日交通事故
    談話紀錄表），復有事故現場圖被上訴人機車與訴外人腳踏
    車倒地方向可稽，顯見被上訴人確遭他不詳自小客車撞及右
    側，方致倒地滑行，而訴外人賴清欽亦遭該不詳自小客車撞
    及，絕非遭被上訴人撞及（詳卷附交通事故現場照片車禍現
    場全景）。
  (2)賴清欽之死亡與被上訴人行為並無因果關係：按強制汽車
　　責任保險法之立法目在保護汽車交通事故之受害人，就其所
  　受損害得於保險金額範圍內確實獲償，本質上仍不失為「責
    任保險」，即以加害人或汽車所有人依侵權行為法規定負有
    損害賠償之責任為要件，並無提高加害人或汽車所有人為無
    過失賠償責任之意旨。此觀同法第39條第1項：「特別補償
    基金依前條規定為補償者，視為加害人或汽車所有人損害賠
    償金額之一部分」、該法施行細則第九條「肇事汽車非被保
    險汽車，特別補償基金依本法第39條第2項規定，向加害人
    或汽車所有人求償時，應依該非被保險汽車肇事責任比例計
    算求償額。」等規定，亦徵明確，可見加害人或汽車所有人
    依強制汽車責任保險法第39條第2項規定所負之責任，為其
    依侵權行為法應負之損害賠償責任，並無使其負無過失責任
    之意，故特別補償基金依該規定求償時，仍以渠等有故意或
    過失為要件。是上訴人自當舉證被上訴人戊○就該事故有何
    故意過失、責任比例為何，即對訴外人賴清欽有何損害賠償
    之義務，方能按上開法條之規定對被上訴人戊○代位求償。
    按民法第191條之2前段規定：「汽車、機車或其他非依軌
    道行駛之動力車輛，在使用中加損害於他人者，駕駛人應賠
　　償因此所生之損害。」性質上屬侵權行為之特殊類型，至該
  　條但書雖規定：「但於防止損害之發生，已盡相當之注意者
    ，不在此限。」然其立法意旨僅在緩和駕駛人之責任 (詳該
    條文立法理由)，並非過失責任之推定。蓋主張法律關係存
    在之當事人，就該法律關係發生所須具備之特別要件，應負
    舉證之責任，而侵權行為損害賠償請求權之存在，除須有損
    害之發生及行為人有故意、過失之事實外，並以二者之間有
    相當因果關係為成立要件，故侵權行為損害賠償之訴訟，主
    張侵權行為之人須先就上述要件為相當之證明，始能謂其請
    求權存在，此為侵權行為舉證責任分配法則，最高法院58年
    台上字第1421號判例、44年台上字第108號、70年台上字第
    2550號、80年台上字第1462號、82年度台上字第267號判決
    等亦可參照。是上訴人本應就被上訴人戊○有何過失、過失
    比例為何乙節負擔舉證責任。上訴人並未舉證訴外人賴清
    欽之死亡與本件事故有因果關係：I按證一診斷證明書所示
    ，訴外人賴清欽於91年9月5日出院，轉入安養中心，後再於
    91年11月25日因「呼吸衰竭、敗血症合併敗血性休克、糖尿
    病、高血壓」症狀住進宏仁醫院，於91年12月3日因「直接
    原因：心肺衰竭、先行原因：敗血性休克」死亡。其既已於
    91年9月5日至同年月12日與同年11月5日至同年月12日病癒
    出院，顯見當時健康情形還良好，此觀台中榮民總醫院中榮
    醫企字第0940000981號函及彰化基督教醫院94彰基院字第
    9403025號函可稽。是訴外人賴清欽死亡原因是否肇始於該
    事故、抑或其他個人疾病及其他因素，當由上訴人舉證證明
    。II原審對此經調查後亦認為「訴外人賴清欽前因本件車禍
    而於91年8月5日進入彰化基督教醫院急診治療，．．．於同
    年9月5日出院後，轉至員林宏仁醫院治療，先後於同年9月5
    日至同月12日、同年11月5日至同月12日期間兩度住院治癒
    後准許出院，復於同年11月25日住院，因呼吸道、泌尿道之
    併發症與敗血症，而於91年12月3日死亡，死亡之直接原因
    為心肺衰竭，先行原因為敗血性休克等事實，有財團法人彰
    化基督教醫院函附病歷資料、宏仁醫院函附病歷資料以及死
    亡證明書可稽，足見本件車禍與被害人賴清欽之死亡間，條
    件與結果並不相當，尚難認有相當因果關係」，且本件經囑
    託行政院國軍退除役官兵輔導委員會台中榮民總醫院鑑定結
    果，該院認「賴員因車禍頭部撞傷腦出血可能是造成死亡的
    一個遠因，其致死應為糖尿病、呼吸道及尿道之併發症所導
    致」等語，有該院中榮醫企字第0940000981號函可稽。經原
    審再囑託財團法人彰化基督教醫院鑑定結果，該院則認：「
    ．．．該病人曾于民國91年9月5日至91年9月12日與91年11
    月5日至91年11月12日兩次在該院（指宏仁醫院）住院，均
    獲得病癒出院，可見當時健康情形還良好，因此他的死亡應
    與第一次頭部外傷沒有直接關係」等語，有該院94彰基院字
    第9403025號函可稽，亦無從認定本件車禍與賴清欽之死亡
    有相當因果關係，況且訴外人賴清欽之家屬賴清珍亦於警方
    製作偵訊筆錄時，亦稱賴清欽之死亡與本件車禍事故沒有關
    係等語，有彰化縣警察局員林分局函附之偵訊筆錄在卷可稽
    。顯見訴外人賴清欽死亡與本件事故並無因果關係。
  (3)被上訴人甲○○部分，上訴人之請求亦屬無據：查被上訴人
    甲○○因工作故，自88年8月21日出境後即長期滯居中國、
    數月才返台探親一次，此觀被上訴人甲○○之出入境記錄可
    稽（詳被證2）。是甲○○所有車牌MLG-046機車，因已無使
    用之故，自89年後即未將之加入保險，並交由其父汪金銚保
    管。又被上訴人甲○○與被上訴人戊○兩人戶籍地、住居所
    地均不同，被上訴人甲○○從未同意被上訴人戊○使用其所
    有車牌MLG-046機車。且本件事故發生時，被上訴人甲○○
    正在中國（詳被證2，出境記錄91年5月29日、入境記錄91年
    8月9日），足稽被上訴人戊○乃未得被上訴人甲○○之允許
    逕使用之。為此，按強制汽車責任保險法第39條第5項規定
    「前四項對汽車所有人之規定，於加害人未經汽車所有人允
    許使用其汽車者，不適用之」，被上訴人甲○○當無須負賠
    償之責任。
三、兩造對下列事實不爭執，堪信為真：
  (1)車牌號碼MLG-046機車為被上訴人甲○○所有。
  (2)被上訴人戊○於91年8月5日，駕駛被上訴人甲○○所有車牌
    號碼MLG-046機車，行經彰化縣員林鎮○○路○段269號前發
    生車禍，訴外人賴清欽亦於同一時、地發生車禍。
  (3)訴外人賴清欽於91年12月3日死亡，死亡之直接原因為心肺
    衰竭，先行原因為敗血性休克。
  (4)上訴人已給付死亡補償金140萬元予死者賴清欽之繼承人。
四、至上訴人主張被上訴人戊○所負侵權行為責任、與被上訴人
    甲○○未投保強制汽車責任險，二人應負不真正連帶賠償責
    任，及戊○應依民法第191條之2規定證明其無過失始能免責
    ；賴清欽之死亡與本件車禍有因果關係，縱認賴清欽體質特
    殊，仍應認其死亡與本件車禍有因果關係，被上訴人二人應
    負不真正連帶賠償責任等語，則為被上訴人否認，並以前詞
    抗辯。是本件所應審究者，為賴清欽之死亡與本件車禍有無
    相當因果關係？經查：
　(一)按損害賠償之債，以有損害之發生及有責任原因之事實，並
  　二者間有因果關係為其成立要件（最高法院48年度台上字第
    481號、30年台上字第18號判例參照）。又所謂相當因果關
    係，係以行為人之行為所造成之客觀存在事實，依經驗法則
    ，可認通常均可能發生同樣損害之結果而言；如有此同一條
    件存在，通常不必皆發生此損害之結果，則該條件與結果並
    不相當，即無相當因果關係（最高法院90年度台上字第772
    號判決參照），先予明。
  (二)經查，賴清欽因本件車禍於91年8月5日受傷，前往彰化基督
    教醫院接受急診治療，經診斷其所受傷害為：兩前額葉腦挫
    傷與右側基底核出血，昏迷度為6分，經治療後改善至11分
    ，因只進行氣管切開手術，不能講話，嗣於同年9月5日出院
    後，轉至員林宏仁醫院治療，先後於同年9月5日至同月12日
    、同年11月5日至同月12日期間兩度住院治癒後准許出院，
    復於同年11月25日住院，因呼吸道、泌尿道之併發症與敗血
    症，而於91年12月3日死亡，死亡之直接原因為心肺衰竭，
    先行原因為敗血性休克等事實，有財團法彰化基督教醫院函
    附病歷資料、宏仁醫院函附病歷資料以及死亡證明書在原審
    卷可稽，揆諸前開說明，足見本件車禍與賴清欽之死亡二者
    間其條件與結果並不相當，難認賴清欽之死亡與本件車禍間
    有相當因果關係。再本件經原審囑託行政院國軍退除役官兵
    輔導委員會台中榮民總醫院鑑定結果，該院認：「．．賴員
    因車禍頭部撞傷腦出血可能是造成死亡的一個遠因，其致死
    應為糖尿病、呼吸道及尿道之併發症所導致；因病歷資料無
    賴員受傷前之就醫史可供參考，是否因頭部撞傷後引起這些
    後遺症，如肺炎亦有可能，應請彰化基督教醫院提供卓見」
    等語，有該院中榮醫企字第0940000981號函一份在原審卷可
    稽，堪認糖尿病、呼吸道及尿道之併發症與賴清欽之死亡間
    有相當因果關係，再上開鑑定僅認本件車禍為賴清欽死亡之
    遠因，並未確認本件車禍與賴清欽之死亡間有相當因果關係
    ，自難據該鑑定報告認賴清欽之死亡與本件車禍間有相當因
    果關係。另經原審再囑託財團法人彰化基督教醫院鑑定結果
    ，該院認為：「．．該病人（指賴清欽）曾于民國91年9月
    5日至91年9月12日與91年11月5日至91年11月12日兩次在該
    院（指宏仁醫院）住院，均獲得病癒出院，可見當時健康情
    形還良好，因此他的死亡應與第一次頭部外傷沒有直接關係
    ，如果說他因頭部外傷後健康情形變不如以前而導致後來發
    生感染與敗血症，就不得而知了。」等語，有該院94彰基院
    字第9403025號函可稽，亦不足以認定本件車禍與賴清欽之
    死亡間有相當因果關係。上訴人雖對彰化基督教醫院鑑定結
    果持懷疑態度，並主張縱賴清欽於第2次住院後已痊癒出院
    ，然由其車禍後3度住院至死亡來看，具有時間上之接續性
    ，亦應可認為賴清欽健康之每況愈下是因車禍頭部外傷所致
    ，即賴清欽因本件車禍身體健康變差，最後產生死亡結果，
    其死亡與本件車禍間有相當因果關係存在等語，惟並無積極
    事證以實其說，況參以賴清欽之家屬賴清珍於車禍發生後，
    在警方製作偵訊筆錄時，亦曾陳稱賴清欽之死亡與本件車禍
    事故沒有關係等語，有彰化縣警察局員林分局函所附偵訊筆
    錄影本在原審卷為憑，自難僅因被上訴人戊○與賴清欽發生
    本件車禍，即認本件車禍與賴清欽之死亡間有相當因果關係
    ，被上訴人所辯賴清欽之死亡與本件事故並無相當因果關係
    等語，應屬可採。至上訴人另主張縱賴清欽之死亡係其特殊
    體質所導致，亦應認定有相當因果關係等語，然上訴人並未
    能說明訴外人賴清欽究竟有何特殊體質可認本件車禍與訴外
    人賴欽清之死亡有何相當因果關係，故上訴人上開主張，尚
    屬乏據，難以採信。
五、綜上所述，上訴人主張賴清欽之死亡與本件車禍事故有相當
    因果關係既不可採，則上訴人強制汽車責任險之保險事故未
    發生，上訴人並無給付賴清欽之繼承人保險金之義務，更無
    代位向被上訴人請求之權利。從而，上訴人主張其已給付賴
    清欽之繼承人140萬元，依強制汽車責任保險法之規定得代
    位請求被上訴人給付140萬元，爰起訴請求被上訴人戊○或
    甲○○給付其140萬元及法定遲延利息，即屬無據，不應准
    許。原審因而為上訴人敗訴判決，核無不合，上訴論旨指摘
    原判決不當，求予廢棄，為無理由，應予駁回。
六、本件事證已臻明確，兩造其餘攻擊防禦方法及舉證，對於判
    決之結果不生影響，自無審酌之必要，附此敘明。
據上論結，本件上訴為無理由，依民事訴訟法第449條第1項、第
78條，判決如主文。
中　　華　　民　　國　　94　　年　　7 　　月　　26　　日
                      民事第七庭審判長法　官  邱森樟
                                      法　官  盧江陽
                                      法　官  陳賢慧
以上正本係照原本作成。
不得上訴。
                                      書記官  瑞芳
中　　華　　民　　國　　94　　年　　7 　　月　　27　　日
                                        　　　　　　　Ｂ
